【裁判字號】    90,重上更(四),167
【裁判日期】    901128
【裁判案由】    業務侵占
【裁判全文】
臺灣高等法院臺中分院刑事判決                九十年度重上更(四)字第一六七號
      上  訴  人
      即  被  告  庚○○
      選任辯護人  曾慶崇
右上訴人因業務侵占案件，不服臺灣臺中地方法院八十三年度訴字第一二０三號中華
民國八十三年八月八日第一審判決（起訴案號：臺灣臺中地方法院檢察署八十三年度
偵字第三七六九號），提起上訴，判決後由最高法院第四次發回更審，本院判決如左
：
      主  文
原判決撤銷。
庚○○意圖為自己不法之所有，而侵占對於業務上所持有之物，處有期徒刑陸月，如
易科罰金。以三百元折算一日。
      事  實
一、庚○○係台中縣大雅鄉○○村○○路田心巷五之一號保帥金屬有限公司（以下簡
    稱保帥公司）之董事長兼總經理，為從事業務之人，竟基於為自己不法所有之意
    圖，於民國（下同）八十二年九月間，代表保帥公司向客戶尚業有限公司（以下
    簡稱尚業公司）收取承作鋁門窗之材料費及工資共新台幣（下同）一百四十四萬
五千四百九十三元後，僅入帳七十五萬元，將餘款六十九萬五千四百九十三元（
    起訴書依卷附庚○○收款未入帳明細表誤載為五十五萬七千八百二十元）侵占入
    己，花用殆盡。
二、案經保帥公司股東戊○○、丙○○、乙○○及甲○○等人訴由臺灣臺中地方法院
    檢察署檢察官偵查起訴。
      理  由
一、訊據上訴人即被告庚○○（以下稱被告）坦承其係保帥公司之董事長兼總經理，
    及於前開時間向保帥公司客戶尚業公司收取上開款項等事實不諱，惟矢口否認有
    業務侵占犯行，辯稱：伊當時向尚業公司收取之上開款項係二張支票，嗣由伊持
    向他人調現後，將現款七十五萬元交由會計入帳，其餘款項則因伊曾替公司代墊
    款項，乃用以抵償其為公司代墊之款項云云。
二、惟查右揭犯罪事實，已據保帥公司股東戊○○、丙○○、乙○○及甲○○等人指
    訴綦詳，核與證人即保帥公司會計丁○○證稱：「（被告）向尚業公司所收取之
    一百四十四萬五千四百九十三元，沒有全部入帳，僅入帳七十五萬元」等情相符
    （見本院上訴卷(一)第一百十三頁、本院上更一卷第卅三頁），另證人紀華於本院
    前審時亦證稱：被告於八十二年九月間計向尚業公司收取工資及材料費共一百四
    十四萬五千四百九十三元各等語屬實，而被告則始終未能舉證證明其向尚業公司
    收取一百四十四萬五千四百九十三元當時，其公司曾因其替公司代墊款項而欠其
    六十九萬五千四百九十三元之情事。參諸被告自八十一年七月廿一日起至八十二
    年十月為止替公司代墊款或自己向公司借款，均曾經會計丁○○逐筆記帳在案，
    有被告提出之會計丁○○所製作之被告與公司資金往來明細帳簿在卷可稽（見本
    院上訴(二)卷第四十四頁），而揆之該帳簿並無被告所謂六十九萬五千四百九十三
    元之代墊款，而本件被告於向尚業公司收取面額共計一百四十四萬五千四百九十
    三元之二張支票後，支票僅拿給保帥公司之會計丁○○看一下，即由被告拿走，
    並於其後僅交會計丁○○七十五萬元入帳，另外所餘六十九萬五千四百九十三元
    之去向，並未向會計丁○○說明，亦經證人丁○○於本院所調查時到庭結證在卷
    ，且為被告所不否認，此外，被告於本院前審訊問有關上開六十九萬五千四百九
    十三元之去處時，則稱：「我是說可能因我替公司墊款，所以抵下來，詳細情形
    事隔太久我記不清楚：：」云云（見上更(一)字第二○四號卷第三十四頁），按六
    十九萬餘元並非少數目，且被告所提出之會計丁○○所製作之被告與保帥公司資
    金往來明細帳簿對於被告八十一年七月二十一日起至八十二年十月止為保帥公司
    代墊款，或被告向公司借款均有記載，衡情若上開六十九萬餘元，係被告為保帥
    公司支付款項，而加以抵帳，亦應有記載，方合被告當時處理保帥公司與其資金
    往來之處理方式，依上開各情，應認被告將其所收自尚業公司之材料費及工資共
    一百四十四萬五千四百九十三元中之六十九萬五千四百九十三元，加以挪用，殆
    無疑義。至被告於八十二年十二月間離開保帥公司時，保帥公司尚積欠被告六十
    餘萬元，雖經證人丁○○證述在卷，然由告訴人所提出之「收款未入帳明細表」
    （見偵卷第六頁）可知，被告與保帥公司間所有資金往來方式，均係由被告將公
    司應收工程款繳回公司後，再由會計登記並逐筆記帳，故縱使被告與保帥公司間
    確有金錢借貸關係，被告亦不得私自將向客戶所收之工程款自行扣流其中公司對
    其之欠款。是被告將其所收自尚業公司之材料費及工資共一百四十四萬五千四百
    九十三元中之六十九萬五千四百九十三元，自行扣留六十九萬五千四百九十三元
    ，難謂無侵佔之犯行。所辯為無可採，本件事證明確，被告犯行洵堪認定。另股
東丙○○於原審供稱：被告係以私人名義向尚業公司借款云云，亦核與證人紀華
    所證不符，均非足取。被告侵占向尚業公司所收款項未入帳之金額，實際上為六
    十九萬五千四百九十三元，詳如前述，則告訴人等提出之「庚○○收款未入帳明
    細表」所載被告向尚業公司收款未入帳金額為五十五萬七千八百廿二元，顯係未
    查明清楚所致，併此明。
三、按被告係保帥公司董事長兼總經理，為從事業務之人，其將業務上所收取之上開
    工程款擅自侵占入己，花用殆盡，核其所為，係犯刑法第三百三十六條第二項之
    業務侵占罪。原審予以論罪科刑，固非無見，惟查被告犯罪之時間係八十二年九
    月間至同年十一月初（見證人己○○及紀華上開證詞），原審認係自八十二年十
    月間起至同年十二月間止，及侵占尚業公司之工程款金額為六十九萬五千四百九
    十三元，原審認係五十五萬七千八百二十元，均與事實不符，已有未合。再查，
    關於被告涉嫌侵占尚渼（原審誤為尚漢）實業公司（以下簡稱為尚渼公司），群
    億建設股份有限公司（以下簡稱為群億公司）、劉盛欣、林春欽、己○○及保帥
    公司週轉金部分均不成立犯罪（理由詳如後述），原審認此部分亦成立犯罪，亦
    有可議。被告上訴意旨仍執前詞，否認犯罪，雖無理由，但原判決既有上述可議
    之處，應由本院將原判決予以撤銷改判。爰審酌上訴人即被告犯罪之動機、目的
    、手段、所生之危害，及犯後態度等一切情狀，量處如主文第二項所示之刑。又
    按被告行為後，刑法第四十一條業經總統於九十年一月十日公布修正，同年月十
    二日生效，將修正前原規定「犯最重本刑為三年以下有期徒刑以下之刑之罪，而
    受六月以下有期徒刑或拘役之宣告，因身體、教育、職業或家庭關係，執行顯有
    困難者，得以一元以上三年以下折算一日，折算一日，易科罰金。」公布修正為
    「犯最重本刑為五年以下有期徒刑以下之刑之罪，而受六個月以下有期徒刑或拘
    役之宣告，因身體、教育、職業、家庭之關係或其他正當事由，執行顯有困難者
    ，得以一元以上三元以下折算一日，易科罰金。但確因不執行所宣告之刑，難收
    矯正之效，或難以維持法秩序者，不在此限。併合處罰之罪數，均有前項情形，
    其因執行之刑逾六月者，亦同。」比較修正前、後條文規定之結果，以修正後之
    規定有利於被告，自應依刑法第二條第一項前段之規定，適用裁判時之法律即修
    正後之刑法第四十一條第一項前段之規定，就被告所處如主文所示之刑，並諭知
    易科罰金之折算標準。
四、公訴意旨另以：被告自八十二年十月間起至同年十二月間止，並先後侵占客戶尚
    渼公司、群億公司、劉盛欣（即大雅劉先生）、林春欽、己○○及天淼工程有限
    公司（以下簡稱為天淼公司）等人所交付之鋁門窗工程款，依序為十五萬三千七
    百七十元、十五萬元、八萬二千元、二十四萬二千三百零七元、十一萬元、一百
    七十萬八千三百二十六元及保帥公司之週轉金卅三萬零四百九十五元（詳如卷附
    庚○○收款未入帳明細表），因認被告另涉有業務侵占罪嫌云云。訊據被告則矢
    口否認有侵占該部分款項犯行。經查，被告並未向客戶劉盛欣、林春欽收取承作
    鋁門窗之工程款等情，業據證人劉盛欣、林春欽二人分別在本院前審結證在卷（
    見本院上訴卷(一)第八十六頁反面及第一百四十二頁反面），而天淼公司所欠保帥
    公司之一百七十萬八千三百二十六元工程款，亦據證人即承接經營天淼公司所留
    下來業務之江正明於原審審理時結稱：天淼公司積欠保帥公司上開工程款由伊處
    理，因金額過大，尚未能清償保帥公司等語在卷，並有天淼公司之負責人林生屏
    所出具之聲明書影本一份在卷可資佐證（見原審卷第八十二頁）。至尚渼公司部
    分僅收取十六萬四千九百三十一元（已入帳），未入帳之十五萬三千七百四十元
    部分尚未收取，亦據證人蘇東隆結證在卷（見本院上訴卷(一)第八十七頁反面及第
    八十八頁反面）。另群億公司部分係承作該公司負責人張慶賢之私人別墅鋁門窗
    工程，且所向張慶賢所取得之十五萬元，當時並未言明係工程款，業據證人張慶
    賢結證屬實（見本院上訴卷(一)第一百七十九頁反面至第一百八十頁、本院上訴卷
    (二)第十二頁至第十三頁），核與被告辯稱係其私人急用而向張慶賢借貸，並非收
    取工程款，是此部分尚難認係承作鋁門窗之工程款。又己○○之部分，己○○於
    本院前審時結證稱：「他（指庚○○）向我收工程款之時間係八十二年十月中旬
    及十二月初」、「我給他錢時工程還沒完工，他要來收我就給他了」（見本院上
    訴(二)卷第三五頁正面、本院上更二卷第五一頁正面），另被告於本院前審時亦供
    稱：「在十月中旬及十一月初相隔十幾天收錢的」、「我當時向他借錢，他是要
    抵工程款，因為工程要到十二月才完工」、「工程只做到十萬多元，當時他確實
    有要抵工程款，十二月公司有寄帳單給他，是十二萬元」（見本院更二審卷第五
    一頁正反面）。參諸己○○之證述及被告之供述，被告應於十月初即承攬己○○
    之鋁門窗工程，蓋被告向己○○收錢之時間係在十月中及十一月初，當時工程尚
    未完工，則被告於工程未完工前向己○○所收取之款項應係向己○○所借得，被
    告稱係向己○○借錢一事應屬可採，且己○○於本院前審時亦稱：「我的鐵門是
    八十二年十月口頭承認，而交給庚○○是十月亦後才繳十一萬元予庚○○」（見
    原審卷第五六頁反面），顯見被告承作鋁門窗之時間應為十月初，故被告稱係八
    十二年底八十三年初承作鋁門窗等情顯屬誤會。再者，承作己○○鋁門窗之費用
    經己○○於原審、本院前審時均證稱係十二萬六千八把六十元（見原審卷第五四
    頁正面、本院更二審卷第五十頁反面），被告於本院前審時亦供稱：「總價是十
    二萬多元，七萬元和四萬元是我個人向他借得錢，己○○怕我的錢收不回去，要
    求抵債，因公司的人不清楚，沒有答應他」各等語（見本院更二審卷第十六頁反
    面）。顯見該鋁門窗之工程款實際應為十二萬六千八百六十元，並非十一萬元，
    則被告向己○○所收取之十一萬元即非工程款，應可認定。至於己○○雖證稱給
    被告之十一萬元真意是先付錢給他，以後做好要扣除該款等語（見原審卷第五五
    頁正面），惟僅可證明己○○當時有支付十一萬元給被告，係有意作為抵銷工程
    款之目的，然並不足以認定上開款項即為工程款。故無論己○○是否基於欲將該
    款項作為日後抵銷工程款之目的，方交付該十一萬元給被告，乃被告與己○○間
    之私人借貸關係，要難謂被告向己○○所收取之十一萬元係工程款而論以被告侵
    占犯行。是被告辯稱係基於消費借貸之目的向己○○借款乙節，應可採信。至於
    保帥公司之週轉金平時均由被告使用等語相符，並據證人丁○○供明在卷（見原
    審卷第五十五頁反面），而告訴人等所提出之收款未入帳明細表，亦記載係被告
    向公司（即保帥公司）借貸，有該收款未入帳明細表影本一份足按（見偵查卷第
    六頁），此部分應係被告向保帥公司所借貸，縱被告迄未返還，亦屬民事債務不
    履行之問題，與業務上侵占罪之構成要件不合。綜上所述，被告此部分犯罪，應
    屬不能證明，惟因公訴人認此部分與前開科刑部分係屬具有連續關係之裁判上一
    罪，爰不另為無罪之諭知。又證人張慶賢於八十三年一月二十一日所立之付款證
    明，雖載明上開十五萬元係工程款，但查該款並非工程款，已如前述，該付款證
    明並無法資為不利於上訴人即被告之證明，特並敘明。至本件雖係刑事訴訟法第
    三百七十六條第三款所列之案件，惟於修正刑事訴訟法施行前，原得上訴於第三
    審法院，且已繫屬於法院，依刑事訴訟法施行法第五條第一項規定，仍應依修正
    刑事訴訟法施行前之法定程序終結之，均附此說明。
五、據上論斷，應依刑事訴訟法第三百六十九條第一項前段、第三百六十四條、第二
    百九十九條第一項前段，刑法第二條第一項前段、第三百三十六條第二項、第四
    十一條第一項前段，罰金罰鍰提高標準條例第一條前段、第二條，判決如主文。
本案經檢察官辛○○到庭執行職務。
中      華      民      國      九十       年    十一     月   二十八   日
                                臺灣高等法院臺中分院刑事第六庭
                                      審判長法  官  李  文  雄
                                            法  官  邱  顯  祥
                                            法  官  陳  嘉  雄
右正本證明與原本無異。
如不服本判決應於收受送達後十日內向本院提出上訴書狀，其未敘述上訴之理由者並
得於提起上訴後十日內向本院補提理由書（均須按他造當事人之人數附繕本）。
                                            書記官  王  麗  英
中      華      民      國      九十       年    十一     月   二十九   日
                                                                        Ｒ


司法院資訊處製作；財團法人民間司法改革基金會備份。
